【裁判字號】    98,訴,2356
【裁判日期】    981229
【裁判案由】    不動產所有權移轉登記
【裁判全文】
臺灣板橋地方法院民事判決              98年度訴字第2356號
原      告  甲○○
訴訟代理人  崔駿武律師
被      告  乙○○
上列當事人間不動產所有權移轉登記事件，本院於民國98年12月
15日言詞辯論終結，判決如下：
    主  文
被告應將如附表所示之不動產所有權移轉登記予原告。
訴訟費用由被告負擔。
    事  實
一、原告主張：(一)緣原告自民國77年起，即向臺北縣板橋市○○
    街第108 號、第108 之1 號及其坐落土地（如附表所示，下
    稱系爭房地）之原所有權人林義榮及林文隆租用，作為原告
    經營「民享家庭五金行」之營業場所，因經營績效良好，原
    告乃於87年5 月13日決定以新臺幣（下同）1,600 萬元向林
    義榮及林文隆購買系爭房地，以為永續經營之準備，惟基於
    節稅考量，遂決定將系爭房地借名登記為原告之子即被告名
    義。原告購買系爭房地時，被告年僅24歲，剛從軍中退伍，
    無任何資力，故系爭房地買賣條件之洽定、買賣契約之簽訂
    ，均係由原告出面為之，買賣價款亦由原告全額給付，此外
    ，購買系爭房地之土地及建物買賣所有權移轉契約書、增值
    稅繳款書、契稅繳款書正本至今仍為原告保管中，系爭房地
    之地價稅、房屋稅自過戶完成迄今均由原告支付，所有權狀
    正本均由原告持有，且系爭房地自過戶完成後迄今仍一直供
    作原告作為經營「民享家庭五金行」之營業場所使用，均足
    證明系爭房地係原告出資購買而借名登記為被告名義之事實
    。詎被告明知系爭房地之所有權狀正本自始均為原告持有及
    保管之事實，惟為達到分家及侵吞處分系爭房地目的，竟在
    未告知原告情形下，於97年11月27日私自以系爭房地所有權
    狀正本滅失為由，向臺北縣板橋地政事務所申請補發，同時
    申辦住址變更，致原告未能於該所公告期間對於被告謊報權
    狀滅失申請補發之事提出異議，被告因此而取得補發之系爭
    房地所有權狀。被告取得上開補發所有權狀後，竟得寸進尺
    ，明知系爭房地所有權僅係借名登記為其名義，原告才是真
    正所有權人之事實，竟於98年8 月7 日，親筆寫下1 封要求
    原告分家並將系爭房地過戶給伊，否則伊就要在3 個月內將
    系爭房地以700 萬元低價售出，並要原告馬上搬走的信函給
    原告，被告前開惡行，嚴重傷害原告及原告配偶對被告之感
    情。(二)按單純借名登記為一無名契約，並未違反法律之強制
    規定或公序良俗，依契約自由原則，應屬有效，其當事人間
    之權利義務，應先依雙方當事人之契約內容而定，如契約未
    約定者，則以補充解釋之方法定之，因其性質與委任契約雷
    同，應類推適用關於委任之相關規定，不因當事人將契約名
    之為信託契約，而影響該借名登記契約終止或消滅與否之判
    斷（最高法院91年度台上字第1871號判決參照）。再按當事
    人之任何一方，得隨時終止委任契約，民法第549 條第1 項
    定有明文，原告爰依上開規定，以本起訴狀繕本之送達做為
    終止兩造間借名登記契約之意思表示。契約終止後，原告基
    於終止借名登記契約後之所有物返還請求權，請求被告將系
    爭房地所有權移轉登記予原告等語。併為聲明：如主文所示
    。
二、被告則以：系爭房地係原告購買，借名登記予被告，今原告
    欲命被告移轉登記系爭房地所有權於原告名下，係肇因於被
    告配偶蔡明穎之前寫了1 封信給原告，欲將系爭房地以700
    萬元賣掉，當時被告完全不知情，後來經原告追問後，經被
    告與配偶詳談，始知被告配偶此舉是因被告父母要被告每月
    拿錢出來，用以幫被告之弟弟繳房屋貸款，被告因近1 、2
    年上班工作不順利，而被告配偶罹患精神疾病，狀況時好時
    壞，被告須經常請假照顧，致經常更換工作，收入不穩定，
    實無餘裕可供養被告父母，是被告配偶係因患有精神疾病才
    有如此不尋常之舉動，衡諸常理，不可能將價值2,000 萬元
    之系爭房地以700 萬元賤賣，故係因被告配偶發病後之情緒
    而產生之婆媳問題，造成原告提告等語置辯。併為答辯聲明
    ：原告之訴駁回；如受不利判決，願提供擔保請准宣告免為
    假執行。
三、按所謂借名登記者，乃當事人約定一方經他方同意，就屬於
    一方現在或將來之財產，以他方名義，登記為所有人或其他
    權利人，但無使他人取得實質所有權或其他權利之意思，在
    現行法制下，借名登記乃無名契約，依私法自治原則，當事
    人基於特定目的而訂立借名契約，並未違反強制規定或公序
    良俗，自非法所不許。而借名登記契約雖屬無名契約，但因
    其著重於當事人間之信任關係，自應類推適用委任契約之規
    定（最高法院95年度台上字第260 號、95年度台上字第1037
    號判決意旨參照）。次按當事人任何一方得隨時終止委任契
    約，民法第549 條第1 項定有明文。查原告主張其為系爭房
    地之所有權人，於87年5 月13日購買系爭房地後與被告訂立
    借名契約，以被告名義登記為系爭房地所有權人，而原告已
    以本件起訴狀繕本之送達作為終止借名契約之意思表示之事
    實，業據其提出系爭房地買賣契約書1 份、收據1 份、前手
    （即原所有權人林義榮、林文隆）之土地及建物所有權狀各
    1 份、土地及建物買賣所有權移轉契約書3 份、土地增值稅
    繳款書、契稅繳款書、地價稅繳款書、房屋稅繳款書共9 紙
    、所有權狀3 份、房地登記異動索引表4 紙、土地及建物登
    記謄本3 紙、被告親筆信函及信封1 件、民享家庭五金行之
    營業稅繳款書4 紙等件影本為證（見本院98年度司板調字第
    156 號卷第8 至第39頁），及有起訴狀繕本送達證書在卷可
    稽（見本院98年度司板調字第15 6號卷第44頁），並為被告
    所自認（見本院98年11月24日、同年12月15日言詞辯論筆錄
    、同年11月24日被告提出之民事陳述狀），自堪信為真實。
    被告雖以前開情詞為辯，並提出被告配偶之全民健康保險卡
    正反面影本、行政院國軍退除役官兵輔導委員會台北榮民總
    醫院98年8 月25日診斷證明書為證（見本院卷第15至第16頁
    ），惟所辯各節縱令屬實，並非得對抗本件原告之請求。從
    而，原告依終止借名契約終止後之返還請求權（即類推適用
    民法第541 條第2 項規定），請求被告應將系爭房地之所有
    權移轉登記予原告，於法並無不合，應予准許。
四、據上論結，原告之訴為有理由，依民事訴訟法第78條，判決
    如主文。
中    華    民    國    98    年    12    月    29    日
                  民事第一庭  法  官  高文淵
以上正本係照原本作成
如對本判決上訴，須於判決送達後20日內向本院提出上訴狀
中    華    民    國    98    年    12    月    29    日
                              書記官  許慧貞


司法院資訊處製作；財團法人民間司法改革基金會備份。
